【裁判字號】    98,上訴,732
【裁判日期】    980520
【裁判案由】    違反台灣地區與大陸地區人民關係條例
【裁判全文】
臺灣高等法院臺中分院刑事判決         98年度上訴字第732號
上  訴  人
即  被  告  乙○○
上列上訴人因違反台灣地區與大陸地區人民關係條例案件，不服
臺灣臺中地方法院98年度訴字第82號中華民國98年 2月10日第一
審判決（起訴案號：臺灣臺中地方法院檢察署97年度偵字第2459
8號），提起上訴，本院判決如下：
    主    文
上訴駁回。
    犯罪事實
一、乙○○前因竊盜案件，經臺灣臺南地方法院於民國97年9 月
    5 日以97年度簡字第2500號判處有期徒刑6 月、緩刑3 年，
    且於同年10月7 日確定，現仍於緩刑期間。其明知與大陸地
    區女子張煥群間，並無結婚之真意，為使張煥群得以配偶來
    臺團聚名義，非法進入臺灣地區，竟由真實姓名、年籍不詳
    之成年男子之介紹而謀議以「假結婚真入境」之方式，使張
    煥群得以順利來臺工作，而共同基於使大陸地區人民非法進
    入臺灣之犯意聯絡，由乙○○於97年5 月4 日出境前往大陸
    地區，並於同年5 月5 日，與張煥群在福建省福州市民政局
    虛偽辦理結婚登記，並於同日取得該市公證處核發之結婚公
    證書。乙○○返國後，旋於同年6 月19日，填具大陸地區人
    民入出臺灣地區申請書並檢附相關資料，向內政部入出國及
    移民署臺中市服務站提出張煥群以配偶身分來台團聚之申請
    案，而著手欲使大陸地區人民張煥群得以非法入境。惟於同
    年8 月20日，乙○○經入出國及移民署臺中市服務站科員依
    審查程序面談時，所為陳述有重大瑕疵，且經乙○○坦承「
    假結婚」上情而未得逞。
二、案經內政部入出國及移民署專勤事務第二大隊臺中市專勤隊
    報請臺灣臺中地方法院檢察署檢察官偵查起訴。
    理    由
一、證據能力部分：
    上訴人即被告乙○○所犯之本案犯罪，係死刑、無期徒刑、
    最輕本刑為 3年以上有期徒刑以外之罪，其於原審準備程序
    就上揭被訴事實為有罪之陳述，經原審受命法官告知簡式審
    判程序之旨，並聽取其與公訴人之意見後，原審法院認無不
    得或不宜改依簡式審判程序進行之情事，而依刑事訴訟法第
    273條之1第1項、第284條之1規定，裁定由受命法官獨任進
    行簡式審判程序。而按簡式審判程序之證據調查，不受刑事
    訴訟法第159條第1項規定之限制，刑事訴訟法第273條之2定
    有明文。此乃因簡式審判程序，貴在審判程序之簡省便捷，
    故調查證據之程序宜由審判長便宜行事，以適當之方法行之
    即可；又因被告對於犯罪事實並不爭執，可認定被告亦無行
    使反對詰問權之意，因此有關傳聞證據之證據能力限制規定
    無庸予以適用，本院判決下列所採用之證據，均有證據能力
    。
二、訊據上訴人即被告乙○○（下稱被告）對於上揭犯罪事實坦
    承不諱，並有大陸地區人民入出境臺灣地區申請書及保證書
    、臺灣地區人民申請大陸地區配偶來臺團聚資料表、財團法
    人海峽交流基金會證明、公證書、結婚證公證書、戶籍謄本
    （尚未辦理結婚登記）、面談結果建議表及旅客入出境記錄
    查詢表等附卷（核退卷第5-24頁、貝偵第14頁）可稽，是被
    告自白與事實相符，本案事證明明確，被告犯行洵堪認定。
三、論罪科刑：
  (一)按臺灣地區與大陸地區人民關係條例第79條第1項處罰違反
    同條例第15條第1款所定使大陸地區人民非法進入臺灣地區
    罪，凡非經合法手續進入者皆包含之，若使大陸地區人民以
    假結婚真入境之脫法方式，進入臺灣地區，即該當本罪。次
    按臺灣地區與大陸地區人民關係條例第79條第1項對於違反
    同條例第15條第1款所定不得使大陸地區人民非法進入臺灣
    地區之處罰，旨在防止大陸地區人民非法進入臺灣地區，以
    維護臺灣地區之安全與安定；所稱「非法」，自應從實質上
    之合法性予以判斷，凡評價上違反法秩序之方法，均屬「非
    法」，故在大陸地區通謀虛偽結婚，以不實之結婚證明辦理
    相關戶籍登記、入境等手續，憑以進入臺灣地區，其所持之
    入境許可文件雖係入出境主管機關所核發，形式上為合法，
    惟係以詐欺方法而取得，即不具實質上之合法性，仍屬非法
    進入臺灣地區（最高法院92年度台上字第40號、94年度台上
    字第1064號判決意旨參照）。查，本件被告利用假結婚方式
    ，著手申請相關入境手續欲使大陸地區女子張煥群非法進入
    臺灣地區，惟尚未生入境之結果，犯罪尚屬未遂，核其所為
    ，係犯臺灣地區與大陸地區人民關係第79條第4項、第1項之
    使大陸地區人民非法進入臺灣地區未遂罪。
  (二)雖被告之上訴意旨曾辯以：(1)被告係持真正之結婚證書文件
    申請入境許可，縱使結婚登記不能展現當事人是否有結婚之
    真意，然基於行政效率上之考量，只要當事人之申請文件符
    合相關法令規定，應即予以核准，即使此結婚登記有無效之
    原因，在尚未被撤銷之前，仍有形式上效力，而入出境主管
    機關基於信賴此結婚登記之效力為入境許可之核准，申請者
    便無刑事不法；若該結婚登記因欠缺實質條件而無效，亦經
    民事法院所確認之，非刑事法院所能直接認定，因此，持有
    假結婚登記證書申請入境許可之行為，僅達民事不法程度，
    自不可評價為刑事不法之犯罪行為。又臺灣地區與大陸地區
    人民關係條例第15條第1款所定使大陸地區人民非法進入臺
    灣地區，係指類「偷渡」此種未經入出境主管機關許可進入
    台灣地區之情形，本件無此情形，應不構成「非法」。(2)本
    案被告是在委託旅行社申請入境許可後，經內政部入出國及
    移民署專勤事務第二大隊臺中市專勤隊即時察覺，而被發現
    有假結婚之事實，因此大陸人民張煥群之入境申請未被許可
    ，大陸人民張煥群根本尚未啟程即被查獲，是被告之行為僅
    達「預備」階段，尚未臻著手階段云云。惟查：
    1.臺灣地區與大陸地區人民關係條例第15條第 1款之規範目
      的，在於保護臺灣地區之安全，是其所指「非法進入」自
      應指一切未經法定程序之入境作為，或假借形式上合於程
      序但實際上迂迴暗藏非法入境目的而對臺灣地區之安全生
      危害之虞之入境作為。準此，大陸人士張煥群本不合於入
      境臺灣地區之條件，被告以「假結婚真入境」方式，徒以
      表面合法之作為，以達張煥群非法入境之實質目的，是係
      屬臺灣地區與大陸地區人民關係條例第15條第1款所規範
      之「非法進入」。且行為人有無構成假結婚登記之偽造文
      書犯罪，與是否合法入境臺灣地區，其間所保護之法益本
      既不同，本件雖被告與大陸人士張煥群在大陸辦理結婚登
      記之證書未逕認有偽造文書之犯罪，然仍無礙非法入境犯
      罪之成立，而民、刑事法院對事實之認定，本各有職權，
      不必然所牽制，上訴意旨顯混淆其各自不同之保護法益，
      非有理由。
    2.又入境臺灣地區，依臺灣地區與大陸地區人民關係條例之
      規定須經合法申請程序，並經核准後而始能賡續完成後續
      之入境作為。因而假借形式上合於程序但實際上迂迴暗藏
      非法入境之申請入境行為，於一為申請程序之送件時，即
      屬已為使大陸地區人民非法進入臺灣地區犯罪之著手，並
      非係以實際為非法入境之啟程，始為該犯罪行為之著手。
      上訴意旨就此所辯，亦無理由。
  (二)被告與真實姓名年籍不詳之成年男子間，有犯意聯絡與行為
    分擔，為共同正犯。被告雖已著手於使大陸地區女子張煥群
    非法進入臺灣地區犯行之實施，惟尚未使之入境，為未遂犯
    ，依刑法第25條第2項之規定，減輕其刑。
  (三)原審法院因認被告之罪證明確，適用臺灣地區與大陸地區人
    民關係條例第79條第1項、第4項、第15條第1款，刑法第11
    條前段、第28條、第25條第2項等規定，並審酌被告不思守
    法，竟以「假結婚」之方式，欲使大陸地區女子非法入境臺
    灣，惟其犯罪僅屬未遂階段，對大陸地區人民來台之管理未
    生實際危害，情節尚輕，且坦承犯行，態度尚可等一切情狀
    ，量處有期徒刑7月等情，其認事用法並無違誤，而本案犯
    罪之法定刑有期徒刑部分為1年以上7年以下有期徒刑，，被
    告復另因竊盜，現在緩刑中，原審之量刑已考量被告之未遂
    犯罪及刑法第57條所定各項審酌條件，亦屬妥適。被告上訴
    未提出任何有利之事證，請求從輕發落，其上訴為無理由，
    應予以駁回。
據上論斷，應依刑事訴訟法第368條，判決如主文。
本案經檢察官甲○○庭執行職務。
中    華    民    國    98    年    5     月    20    日
            刑事第五庭  審判長法  官  趙  春  碧
                              法  官  楊  真  明
                              法  官  賴  恭  利
以上正本證明與原本無異。
如不服本判決應於收受本判決後10日內向本院提出上訴書狀，其
未敘述上訴理由者，並得於提起上訴後10日內向本院補提理由書
狀（均須按他造當事人之人數附繕本）「切勿逕送上級法院」。
                                書記官  林  桂  鳳
中    華    民    國    98    年    5     月    20    日


司法院資訊處製作；財團法人民間司法改革基金會備份。
